【裁判字號】    97,再,150
【裁判日期】    980430
【裁判案由】    新型專利舉發
【裁判全文】
臺北高等行政法院判決
                                       97年度再字第150號
再審原告    甲○○
再審被告    經濟部智慧財產局
代  表  人  王美花（局長）
上列當事人間因新型專利舉發事件，再審原告對最高行政法院中
華民國96年5 月18日96年度判字第857 號判決（本院93年度訴字
第3337號上訴事件）依行政訴訟法第273 條第1 項第13、14款提
起再審之訴，經最高行政法院移送本院（該院97年度裁字第3538
號裁定）。本院判決如下：
    主  文
再審之訴駁回。
再審訴訟費用由再審原告負擔。
    事實與理由
一、行政訴訟法第273 條第1 項明文：「有左列各款情形之一者
    ，得以再審之訴對於確定終局判決聲明不服。但當事人已依
    上訴主張其事由或知其事由而不為主張者，不在此限：（略
    ）13、當事人發見未經斟酌之證物或得使用該證物者。但以
    如經斟酌可受較有利益之裁判者為限。14、原判決就足以影
    響於判決之重要證物漏未斟酌者。」，而再審之訴顯無再審
    理由者，得不經言詞辯論，以判決駁回之，亦有同法第278
    條第2 項規定可據。
    而就發見未經斟酌之證物，係指該證物在前訴訟程序中即
      已存在而當事人不知其存在，或雖知有此，而不能使用，
      現始發現或得使用者而言，並以如經斟酌可受較有利益之
      裁判者為限。若前訴訟程序終結後始作成之文件，或當事
      人於前訴訟程序中即知其存在，且無不能使用情形而未提
      出者，均非現始發見之證物，不得據以提起再審之訴。亦
      有最高行政法院91年度判字第539 號裁判供參。
    至於重要證物漏未斟酌者，改制前行政法院85年度判字第
      726 號裁判指明「依據採證法則而為事實之認定，係屬取
      捨證據認定事實之職權行使，非再審之原因」，且有最高
      行政法院92年度判字第1373號裁判之意旨「按原判決就足
      以影響於判決之重要證據漏未斟酌者，得提起再審之訴，
      行政訴訟法第273 條第1 項第14款定有明文。查我國公務
      員懲戒制度固採刑懲並行主義，惟受懲戒人是否構成應受
      懲戒之事實，仍應依證據認定之，即應由原處分機關或原
      判決敘明所憑之證據及形成心證之經過，尚難僅以檢察官
      起訴書或未確定之法院判決，作為認定受懲戒之事實之唯
      一依據。」均可供佐。
二、再審原告於民國（下同）88年5 月31日以「主機板問題排除
    之語音裝置」向被告申請新型專利，經再審被告編為第0000
    0000號審查，准予專利，並於公告期滿後，發給新型第1774
    31號專利證書。嗣原確定判決（本院93年度訴字第3337號事
    件）之參加人以其違反核准時專利法第98條第1 項第2 款及
    第2 項之規定，對之提起舉發，案經再審被告審查，於93年
    3 月4 日以（九三）智專三（二）02048 字第09320207010
    號專利舉發審定書為「舉發成立，應撤銷專利權」之處分。
    再審原告不服，提起訴願，遭決定駁回，遂提起行政訴訟，
    經本院駁回後（本院93年度訴字第3337號）提起上訴，亦經
    最高行政法院駁回上訴確定（該院96年度判字第857 號）。
    再審原告仍表不服，提起再審之訴，就依行政訴訟法第273
    條第1 項第1 款之再審事由部分，經最高行政法院裁定駁回
    （該院97年度裁字第3537號裁定），而依行政訴訟法第273
    條第1 項第13、14款之再審事由部分，經最高行政法院移送
    本院（該院97年度裁字第3538號裁定）。而聲明：請求廢棄
    本院93年度訴字第3337號確定判決（該案上訴事件為最高行
    政法院96年度判字第857 號）。就其再審理由略以：
    對附件1「主機板問題排除顯示裝置」、附件2 「主機板
      問題排除語音裝置」，未予斟酌亦未說明何以不採，屬於
      「足以影響於判決之重要證物漏未斟酌（上開第13款）」
      。
    提出新證據）：附件3 「語音警示裝置（我國專利第2694
      12號）」、附件4 「電腦控制機器之語音排除問題系統（
      美國專利第0000000 號）」、附件5 「習知技術之PORT80
      除錯卡說明」、附件6 「習知技術之PORT80音鳴聲警式範
      本」、附件7 「坊間三種硬體週邊錯誤訊息代碼手冊（可
      達126 種）」，屬於「發見未經斟酌之證物，如經斟酌可
      受較有利益之裁判（上開第14款）」。
三、經查：
  (1)就足以影響於判決之重要證物漏未斟酌（上開第13款）部分
    ：
    再審原告附件1 列稱「主機板問題排除顯示裝置（參見最
      高行政法院97年度裁字第3537號卷，以下簡稱最高3537號
      卷，p-14）」，但實際上提出之內容為「主機板之問題顯
      示裝置（參見最高3537號卷，p-16）」，但是二者不同。
      按「主機板之問題顯示裝置」為我國專利第461541號（申
      請號：000000000 ），而「主機板之問題排除顯示裝置」
      為我國專利第M181172 號（申請號：000000000A01），為
      前者之追加專利，再審原告之陳述顯有混淆，但再審程序
      中所提出之附件1 實質內容應為「主機板之問題顯示裝置
      」應無疑義；且再審原告就原確定判決提起上訴時（參見
      最高行政法院96年度判字第875 號卷，以下簡稱最高875
      號卷，p-39），所提出之附件2 亦為「主機板之問題顯示
      裝置」，足見再審原告雖列稱「主機板問題排除顯示裝置
      （追加案）」，但其實際內容為「主機板之問題顯示裝置
      （原案）」合先敘明。
    再審原告附件2 所稱「主機板問題排除語音裝置」就是本
      件系爭專利，並稱該創作係「有關一種主機板問題排除之
      語音裝置，主要是內建於主機板中，包括有一譯碼器、一
      溫度感知器、一語音合成控制器與一揚聲器；該譯碼器係
      藉匯流排連結於該語音合成控制器，當硬體發生問題時，
      該譯碼器即接收此訊息而判定為何者周邊發生問題，並透
      過語音合成控制器將所發生問題之聲音由該揚聲器發出來
      ，使用者即可獲知是何周邊發生問題者」，再審原告主張
      相較於引證案「智慧型中央處理器電源電壓監控電路」當
      硬體產生問題時可發出聲音警示，只能發出音鳴嗶聲，使
      用者難於知道何處發生故障，系爭專利無論在技術手段、
      發聲功效、偵測標的及達成功能均與引證案並不相同，而
      具有進步性云云。
    就附件1 「主機板之問題顯示裝置」而言，是主機板的問
      題顯示裝置，也是內建於主機板中，包括單晶片及顯示單
      元，當硬體產生問題時單晶片收到訊息而判斷是哪一硬體
      產生問題，並透過顯示單元顯示之（參見最高3537號卷，
      p-16）。而原確定判決認定：系爭專利說明書僅敘及「透
      過語音合成控制器，將所發生問題之聲音由該揚聲器發出
      來，使用者即可獲知是何周邊發生問題」，並未指明發出
      之聲音具體內容為何，此與引證案之音鳴信號產生器所發
      出之「音鳴訊號」，同為聲音之訊號，實質並無不同；事
      實上，不論系爭專利之「語音合成控制器」或引證案之「
      音鳴信號產生器」均為習知之構件；故系爭專利之使用語
      音合成控制器發出語音聲，與引證案使用音鳴信號產生器
      發出音鳴聲，實為等效技術之替換，並無特殊之技術存在
      （該判決參見最高875 號卷，p-14）。堪見該判決已就顯
      示的方式認定為等效技術之替換，而再審原告檢陳「主機
      板之問題顯示裝置」提起上訴，稱系爭專利「主機板問題
      排除語音裝置」，是「主機板問題排除顯示裝置（我國專
      利第M181172 號）」之延伸創作（參見最高875 號卷，p-
      33），但卻提出「主機板問題顯示裝置（我國專利第4615
      41號，參見最高875 號卷，p-39）」為證，而上訴判決亦
      認定顯示方式屬於等效技術之替換（參見最高875 號卷，
      p106），當屬業經斟酌之事項，而依據採證法則而為事實
      認定，係屬法院取捨證據認定事實之職權行使，自非再審
      之原因，故就此部分，再審原告之指稱，自屬無據。
  (2)就發見未經斟酌之證物，如經斟酌可受較有利益之裁判（上
    開第14款）部分：
    而就發見未經斟酌之證物，係指該證物在前訴訟程序中即
      已存在而當事人不知其存在，或雖知有此，而不能使用，
      現始發現或得使用者而言，並以如經斟酌可受較有利益之
      裁判者為限。
      1.就附件7 「坊間三種硬體週邊錯誤訊息代碼手冊（可達
        126 種）而言，相較於再審原告於原確定第一審程序中
        所提出之「系爭專利」於專利說明書中「創作背景」文
        字敘述對照IBM Port80 POST Code（代碼手冊）可得知
        ，其於開機過程中可檢測之主機板相關問題共達126 種
        之多（參考證物2 ：AMI BIOS 071595 Ver 6.24 Post
        Code，參見本院93年度訴字第3337號卷，以下簡稱本院
        3337號卷，p132），該代碼手冊再審原告於再審程序提
        出之附件7 包括附錄1 、2 、3 而在原審程序之證物2
        僅提出附錄1 ，但附錄1 之內容就包括相關問題共達
        126 種，顯見附件7 之附錄2 、3 並非再審原告所主張
        之相關問題共達126 種之範圍，該附件7 所稱「坊間三
        種硬體週邊錯誤訊息代碼手冊（可達126 種）」，即為
        原審程序之證物2 （參見本院3337號卷，p132），自非
        屬「發見未經斟酌之證物」，再審原告以之為新證據，
        自屬無據。
      2.就附件5 「習知技術之PORT80除錯卡說明」、附件6 「
        習知技術之PORT80音鳴聲警式範本」而言，附件5 實際
        上是PORT80除錯卡在網路上之查詢，而所謂之除錯卡（
        Debug Card）實際上就是就不良部分加以改正的插卡，
        會顯示數字如「2B、F6」等表示某特定的問題，這就是
        相同於附件7 「坊間三種硬體週邊錯誤訊息代碼手冊（
        可達126 種）」之代碼，而附件6 「習知技術之PORT80
        音鳴聲警式範本」，以長音短音來顯示不同的障礙，這
        些都是相關問題的顯示方式，僅屬方式不同，相較於再
        審程序之附件7 （原審證物2 ，參見本院3337號卷，p1
        32），都是同樣性質，自非屬「發見未經斟酌之證物，
        如經斟酌可受較有利益之裁判」，再審原告以之為新證
        據，亦屬無據。
      3.關於附件4 「電腦控制機器之語音排除問題系統（美國
        專利第0000000 號）」，就是原審程序之附件2 （參見
        本院33 37 號卷，p-16），自非屬「係指該證物在前訴
        訟程序中即已存在而當事人不知其存在，或雖知有此，
        而不能使用，現始發現或得使用」者，再審原告以之為
        新證據，當屬無據。
    至於，再審原告主張習知技術特徵「譯碼器、語音合成、
      揚聲器」在引證案前已經被廣泛的應用於「硬體產生問題
      時發出聲音警示」之功效，而提出附件3 「語音警示裝置
      （我國專利第269412號，參見最高3537號卷，p-40）」供
      參；經查，該證據確實未呈現於原確定裁判之程序中，然
      而該證據所要呈現的是系爭案、引證案，及上開附件3 、
      附件4 之比較，上開附件4 就是原審程序之附件2 （參見
      本院3337號卷，p-16）自無須斟酌，而系爭案、引證案、
      附件3 之間，附件3 並非原確定判決（本院93年度訴字第
      3337號事件）之參加人所提出之引證案，本院毋須針對附
      件3 為基礎來判斷系爭案是否具有進步性，再審原告之舉
      證應該是敘明相較於引證案，系爭案具有如何之進步性，
      再審原告列出相較於附件3 系爭案有如何之進步性，與本
      件舉發事件無涉，其又稱較於附件3 引證案是否有進步性
      ，也與本件舉發事件無涉，誠如原確定程序上訴審所稱「
      上訴人（即再審原告）主張引證案亦是運用習知技術，惟
      引證案是否具有專利要件為另案問題，與本件無涉（參見
      最高87 5號卷，p106，第6 行）」，故在引證案前習知技
      術特徵如何被廣泛的應用，並不足以論論「相較於引證案
      ，系爭案具有如何之進步性」，附件3 自非屬「如經斟酌
      可受較有利益之裁判」之證據，再審原告以之為新證據，
      應屬無憑。
四、綜上所述，再審原告之主張，均無可採，爰不經言詞辯論，
    駁回再審原告之訴。
五、據上論結，本件再審之訴顯無理由，爰依行政訴訟法第278
    條第2 項、第98條第1 項前段，判決如主文。
中    華    民    國    98    年    4     月    30    日
            臺北高等行政法院第三庭
                審判長法  官  楊莉莉
                      法  官  畢乃俊
                      法  官  陳心弘
上為正本係照原本作成。
如不服本判決，應於送達後20日內向本院提出上訴狀並表明上訴
理由，如於本判決宣示後送達前提起上訴者，應於判決送達後20
日內補提上訴理由書（須按他造人數附繕本）。
中    華    民    國    98    年     4    月   30     日
                      書記官  鄭聚恩


司法院資訊處製作；財團法人民間司法改革基金會備份。
